【裁判字號】    99,台上,7106
【裁判日期】    991117
【裁判案由】    重傷害未遂
【裁判全文】
最高法院刑事判決            九十九年度台上字第七一０六號
上  訴  人  張志誠
選任辯護人  王淑琍律師
上列上訴人因重傷害未遂案件，不服台灣高等法院中華民國九十
八年二月十日第二審判決（九十七年度上訴字第二八０五號，起
訴案號：台灣士林地方法院檢察署九十六年度偵緝字第一二八九
號），提起上訴，本院判決如下：
    主  文
原判決撤銷，發回台灣高等法院。
    理  由
本件原判決認定上訴人張志誠有其事實欄所載重傷害未遂犯行，
因而維持第一審變更檢察官之起訴法條，論上訴人以共同使人受
重傷未遂罪，處有期徒刑四年，並依中華民國九十六年罪犯減刑
條例規定減為有期徒刑二年，駁回檢察官及上訴人在第二審之上
訴；固非無見。
惟查：(一)、殺人未遂與傷害之區別，本視加害人有無殺意為斷，
不能因與被害人素不相識，原無宿怨，為認定有無殺人之故意，
亦不以被害人所受之傷害程度，為認定有無殺意之唯一標準。但
加害人之下手情形如何，仍不失為審究犯意之重要參考資料。故
於審認行為人是否具有殺人犯意，除審酌被害人所受之傷害程度
外，尚應審視下手之輕重、加害之部位等情況以資判斷。本件檢
察官就上訴人揮砍被害人朱元鍾，係以刑法第二百七十一條第二
項、第一項殺人未遂罪提起公訴。原判決事實記載上訴人係大陸
地區上海市長寧區「台北觀光夜市」經理，因要求在該觀光夜市
擺設之「味工坊」攤位撤櫃不成，乃夥同大陸地區不詳姓名成年
男子十人動手毀損店內設備，適在該處擺設「台灣肉羹」攤位之
朱元鍾目睹而上前勸阻，即與該十名男子基於使人受重傷害之犯
意聯絡，分持預藏之砍刀及棍棒追砍朱元鍾，朱元鍾見狀急忙逃
往夜市門口左前方虹中路巷內，上訴人隨後追至，並以砍刀朝朱
元鍾右耳下頸部處揮砍，朱元鍾受傷倒地後，其餘十名大陸地區
人民追至，並分持砍刀、棍棒共同揮砍、毆擊朱元鍾肩部、背部
、四肢等處，造成朱元鍾受有頸部、雙上肢、雙下肢、雙肩部及
背部多處刀傷及右側鎖骨遠端骨折、右肩峰骨折、右橈骨骨折、
右橈神經（後側骨間神經）麻痺受損、左手第五掌骨骨折、左肩
部肩胛骨肩峰部骨折、肋骨骨折等傷害，朱元鍾因失血過多倒臥
路旁，上訴人等人見狀旋即逃逸等情。理由並謂「告訴人（朱元
鍾）與被告（張志誠）僅因承租台北夜市攤位而認識，案發前並
無恩怨或債務糾紛」、「本件係肇因於被告至現場拆除其他攤位
招牌遭告訴人出言制止，引發口角衝突，應屬臨時起意，被告縱
因而對告訴人心生不滿，而糾集其他人對告訴人施行報復，惟僅
以此事由，被告是否即有欲置告訴人於死之犯意，亦非無疑，是
被告當日持刀砍傷告訴人，應係意在教訓告訴人，實難認被告及
其他在場行兇等人有欲置對方於死之動機」（見原判決第十一頁
末起第二行至第十二頁第七行）等旨；主要係以上訴人與朱元鍾
尚無深仇大怨，資為認定上訴人並無殺人犯意之理由。然依朱元
鍾於偵訊時證稱：張志誠聽了很生氣，告訴旁邊的大陸人說「砍
死他」，說完後，他就帶頭衝出來，我就開始跑，我跑了約一０
０公尺，被告持一把刀從我脖子後頸部砍下去，我跌倒在地上（
見第九一六０號偵卷第五頁）；復於第一審法院審理中結證稱：
張志誠帶頭追我的時候，這群人也追過來，我只記得張志誠在砍
我的時候說「給伊死」（台語），張志誠帶頭追，拿刀砍我脖子
的時候有說「給伊死」。張志誠走之前有回頭罵了一句「看你還
敢不敢」（台語）。後來我試著站起來可是血噴出來，我靠在牆
邊，我模糊中看到李奇恩來，有人叫救護車，我只知道他送我上
救護車一直陪我到醫院，到醫院我全身共三十七處刀傷，刀傷很
深，到現在都有疤痕很明顯，腳現在還一跛一跛，手植皮、神經
斷掉，肩膀粉碎性骨折等語（見一審卷第二００、二０七頁）；
證人即現場目擊證人李奇恩於偵查亦證述：被告及其他十多人拿
刀砍殺朱元鍾，我還聽到被告說「呼伊死」（台語）約砍了二到
三分鐘，之後他們一哄而散，我看到他們離開就趕快報警將朱元
鍾送醫（見第一二八九號偵緝卷第四０頁）；復於第一審法院審
理中結證稱：我看到張志誠手上拿砍刀往朱元鍾頸部砍第一刀，
還說「呼伊死」（台語），那邊圍了十餘人，這些人刀棍齊舞，
有人拿刀有人拿棍棒，是張志誠先抓到被害人砍了一刀以後，其
他人再圍上來，砍約二分鐘左右，之後就一哄而散，也不知道他
們為何散開等語（見一審卷第二一七頁）。如若無訛，上訴人及
其他不詳姓名數人手持砍刀（全長含刀柄大約三十至三十五公分
左右，見原判決第七頁倒數第四至五行）追殺朱元鍾，並口稱「
呼伊死（台語）」，往朱元鍾頸部揮砍，見朱元鍾全身流血傷重
倒地，數人猶分持砍刀、棍棒持續猛打，刀傷即有三十七處且多
處骨折，迄見朱元鍾倒地不起，始逕行離去。依其客觀上表現之
犯罪行徑及下手情形，能否謂主觀上並無殺人犯意，饒有研求之
餘地。原判決未斟酌上述卷內資料，詳加勾稽審明，遽認張志誠
等人分持砍刀、棍棒共同揮擊、砍殺朱元鍾係偶發事件，並無殺
人動機，調查職責嫌有未盡，且影響及事實之認定。(二)、科刑判
決所認定之事實，與所採之證據，不相適合，即屬證據上理由矛
盾，其判決當然為違背法令。刑事訴訟法上所謂認定犯罪事實之
證據，係指足以證明被告確有犯罪行為之積極證據而言，該項證
據必須適合於被告犯罪事實之認定，始得採為斷罪之資料。原判
決理由據朱元鍾指稱：「第一刀是張志誠砍的，直接從我後頸部
砍下來，除了第一刀，被告還砍我的手，因我當時被張某砍第一
刀後，我就倒在地上，我馬上翻身，用手護住腹部，接著上來的
人就朝我手、腳亂砍，因我當時試圖閃躲，故背部也有被砍傷」
（見原判決第五頁倒數第五至二行）；乃說明：「被告與其餘姓
名年籍不詳之成年人等，分持砍刀、棍棒，朝告訴人身體揮砍、
毆擊，而告訴人因本能以雙手保護頭、胸部，致四肢、雙肩、背
部受有嚴重之刀傷」（見原判決第十二頁第二六至二七行）。似
以朱元鍾基於本能自衛始免於頭、胸部之受傷；卻又謂「參諸告
訴人所受之傷勢多為四肢、背部、肩部切割傷即可得而知，若被
告自始即具有使其喪失生命之故意，大可持鋒利之砍刀向告訴人
身體胸部、腹部等要害或頭部猛砍或刺，即足以致告訴人於死，
顯見被告於主觀上應無殺人故意」（見原判決第十二頁第十一至
十四行）；難謂無判決理由矛盾之違法。(三)、行為後法律有變更
，致發生新舊法比較適用時，除與罪刑無關者，例如易刑處分、
非拘束人身自由之保安處分等事項，不必列入綜合比較，得分別
適用有利於行為人之法律，另從刑原則上附隨於主刑一併比較外
，於比較新舊法時應就罪刑有關之一切情形，含本刑及有關之共
犯、未遂犯、想像競合犯、牽連犯、連續犯、結合犯，以及累犯
加重、自首減輕暨其他法定加減原因（如身分加減）與加減例等
，綜其全部罪刑之結果為比較後，擇較有利者為整體之適用，不
能予以割裂而分別適用個別有利之條文。本件上訴人行為後，刑
法部分條文已經修正公布施行，其中第十條第四項（重傷之定義
）、第二十五條、第二十六條（未遂犯）及第二十八條（共同正
犯）之定義及範圍均有修正。原審就一審法院於為新舊法之比較
時，並未就罪刑有關之一切情形，比較其全部之結果，而為整體
之適用，關於未遂犯及共同正犯部分，以其適用結果不論依修正
前、後刑法之規定，對上訴人而言並無有利或不利之情形，不生
新舊法比較之問題。然就共同正犯部分選擇適用修正前刑法第二
十八條；就未遂犯部分卻選擇適用修正後第二十五條第二項規定
；關於重傷定義部分選擇有利於上訴人之修正前刑法，予以割裂
適用（見原判決第十五頁第一至十六行），未予指正，自有適用
法則不當之違法。以上或為上訴意旨所指摘，或係本院得依職權
調查之事項，應認有撤銷原判決發回更審之原因。又本件起訴案
號應為九十六年度偵緝字第一二八九號，原判決誤載為九十六年
度偵字第九一六０號；更審時應併注意及之，附此敘明。
據上論結，應依刑事訴訟法第三百九十七條、第四百零一條，判
決如主文。
中    華    民    國  九十九  年   十一   月   十七   日
                      最高法院刑事第七庭
                          審判長法官  洪  文  章  
                                法官  郭  毓  洲  
                                法官  黃  梅  月  
                                法官  沈  揚  仁  
                                法官  蔡  彩  貞  
本件正本證明與原本無異
                                      書  記  官  
中    華    民    國  九十九  年   十一   月  二十三  日
                                                      K

司法院資訊處製作；財團法人民間司法改革基金會備份。
